臺灣高等法院高雄分院刑事判決　　　　94年度上訴字第1659號
上　訴　人
即　自訴人　甲○○
自訴代理人　王進佳　律師
被　　　告　乙○○
被　　　告　丙○○
被　　　告　丁○○
上三人共同
選任辯護人　盧俊誠律師
上列上訴人因被告偽造文書等案件，不服臺灣高雄地方法院93年
度自字第134 號中華民國94年10月18日第一審判決，提起上訴，
本院判決如下：
    主  文
上訴駁回。
    理  由
一、自訴意旨略以：上訴人即自訴人甲○○原係設在高雄市○鎮
    區○○路611 號「前鎮鐘錶有限公司」（以下簡稱前鎮鐘錶
    公司）股東，並擔任負責人，而前鎮鐘錶公司則為寶島鐘錶
    股份有限公司（以下簡稱寶島鐘錶公司）加盟公司之一。自
    訴人與寶島鐘錶公司前董事長即被告乙○○於民國89年12月
    間，洽談結束前鎮鐘錶公司合作事宜，並於89年12月11日就
    上開事項簽訂協議書，欲自90年2 月25日起進行初步清點盤
    整，以便計算股份結算交付；詎被告乙○○、被告即前鎮鐘
    錶公司股東丙○○於未正式盤點結算前，未經自訴人同意，
    擅自於90年2 月16日在「前鎮鐘錶公司股東同意書」上蓋用
    前鎮鐘錶公司及自訴人之大小印章，並據以向高雄市政府建
    設局申請辦理公司變更登記，變更股東名冊及代表人；復由
    被告即寶島鐘錶公司人事室職員丁○○於90年2 月27日，在
    「勞工保險退保申報表」上，蓋用未經自訴人授權使用之前
    鎮鐘錶公司大小章（即勞保印鑑章，與上開辦理變更登記之
    公司大小章不同），辦理自訴人勞工保險退保，惟因「勞工
    保險退保申報表」上之前鎮鐘錶公司及自訴人印章與原留存
    勞保印鑑章不符，乃由勞工保險局退回不受理等情。因認被
    告乙○○、丙○○、丁○○共同涉有偽造印文、偽造私文書
    、行使偽造私文書及使公務員登載不實等罪嫌云云。
二、按犯罪事實應依證據認定之，無證據不得認定其犯罪事實；
    又不能證明被告犯罪，應諭知無罪之判決，刑事訴訟法第15
    4 條第2 項、第301 條第1 項前段分別定有明文。而若證據
    資料在經驗科學上或論理法則上尚有對被告較為有利之存疑
    ，而無從依其他客觀方法排除此項合理之可疑，即不得以此
    資料作為斷罪之基礎，且刑事訴訟制度受「倘有懷疑，則從
    被告之利益為解釋」、「被告應被推定為無罪」之原則所支
    配，故得為訴訟上之證明者，無論為直接或間接證據，須客
    觀上於一般人均不致有所懷疑而達於確信之程度者，始可據
    為有罪之認定，倘其證明尚未達於「確信」之程度，而有合
    理可疑存在時，即難據以為被告不利認定，換言之，在法律
    判斷上，即不能為被告有罪之認定。
三、本件自訴人甲○○認被告乙○○、丙○○、丁○○共同涉有
    偽造印文、偽造私文書、行使偽造私文書及使公務員登載不
    實等罪嫌，係以：(一)股份轉讓過程中，必涉及股份淨值及股
    份比例相乘之代價，一般而言，在結清股份淨值之後或同時
    ，始會交付過戶文件，然本件並未清算股份淨值，而前鎮鐘
    錶公司大小印章係置於會計師處，非由寶島鐘錶公司保管，
    且自訴人亦自始未交付過戶文件，自訴人既未同意辦理股東
    、股份變更，則股東同意書應屬偽造甚明；(二)協議書第1 條
    關於「交付轉讓文件」之記載，係指交付中國實業股份有限
    公司（以下簡稱中國實業公司）、寶富鐘錶股份有限公司（
    以下簡稱寶富鐘錶公司）文件，並非交付前鎮鐘錶公司股權
    轉讓文件；(三)又自訴人名義上雖領有退職金，但實非退職金
    ，而係員工福利金及投資其他公司之股款，故自訴人領取上
    開款項，並非即有同意退保或請辭之意，況前鎮鐘錶公司勞
    保印鑑章係由自訴人保管，如自訴人同意辦理退保，為何勞
    工保險局會以印鑑章不符為由退件，是被告3 人未經自訴人
    同意即辦理退保，應有偽造文書之犯行等情，資為論罪依據
    ，並提出股東同意書、勞工保險退保申報表、授權書及承諾
    書等為其論據。惟訊據被告乙○○、丙○○、丁○○均堅決
    否認有自訴人所指上開犯行，被告乙○○、丙○○均辯稱：
    「伊等與甲○○合資成立前鎮鐘錶公司，其中甲○○出資40
    % ，伊等家族及其他股東出資60% ，甲○○並兼任董事長及
    經理業務，後因該公司發生掏空及短報業務情形，且情況繼
    續惡化，雙方才於89年3 月10日、89年12月11日分別訂立切
    結書、協議書，協議終止合作關係，並辦理退保、股東變更
    及股權轉讓等事宜，前鎮鐘錶公司大小章原由寶島鐘錶公司
    保管，並無偽刻情形；且甲○○於89年12月間，已領取退職
    金，即非前鎮鐘錶公司員工，本應辦理退保，因甲○○並未
    交付勞保印鑑章，承辦人丁○○一時不察，才以甲○○於85
    年間授權寶島鐘錶公司辦理財務事項使用之前鎮鐘錶公司大
    小章（與上開辦理股東變更之前鎮鐘錶公司大小章不同），
    辦理退保事宜，伊等並無偽造文書」等語，被告丙○○另辯
    稱：「甲○○已於89年12月間領退職金，依公司立場，就不
    是員工，當然要辦理退保；依公司全省數十家連鎖店慣例，
    加盟店都要提供印章給總公司使用，以提高工作效率，伊等
    不可能將變更登記事項卡的大小章交給會計師，該印章都是
    放在總公司，會計師只是將文件拿來公司蓋章」等語；被告
    丁○○則辯稱：「伊是依乙○○指示辦理退保，當時乙○○
    表示只要蓋前鎮鐘錶公司的章就可以，所以伊向公司財務部
    門拿前鎮鐘錶公司大小章來蓋，辦理甲○○退保事宜；甲○○已領退職金，不再是公司員工，所以才辦理退保，伊沒有
    偽造文書」等語。
四、經查：
  (一)程序方面─
    自訴人、自訴代理人、被告乙○○、丙○○、丁○○及選任
    辯護人於原審或本院，均未爭執高雄市政府94年1 月4 日高
    市府建二公字第09400331620 號函附前鎮鐘錶公司變更登記
    申請書、股東同意書、章程修正條文對照表、章程及變更事
    項登記卡，勞保局90年6 月15日90保承字第6042763 號函附
    勞工保險退保申報表、該局94年1 月20日保承行字第094600
    12490 號函，及85年3 月15日空白授權書（其上有「前鎮鐘
    錶有限公司」、「甲○○」印文）、財團法人聯合信用卡處
    理中心特約商店印鑑卡（其上有「前鎮鐘錶有限公司」、「
    甲○○」印文）、89年3 月10日切結書、89年12月11 日 協
    議書、89年12月15日申請退職酬勞金具結書、匯款通知書、
    90年5 月21日承諾書等文書之證據能力（見原審卷第180 、
    181 頁，本院卷第60至63頁），且上開文書亦無顯有不可信
    之情形，自均具證據能力。
  (二)實體方面─
  1.前鎮鐘錶公司於78年4 月間經高雄市政府核准成立，由自訴
    人擔任董事長，後於90年2 月16日以負責人變動為由（自訴
    人喪失股東身分，由劉坤政新任董事長），出具變更登記申
    請書、股東同意書、（其上蓋有「前鎮鐘錶公司」、自訴人
    及其他股東印文）、章程及章程修正條文對照表等文件，向
    高雄市政府辦理變更登記，並於90年2 月22日經高雄市政府
    核准變更登記等情，有高雄市政府94年1 月4 日高市府建二
    公字第09400331620 號函附前鎮鐘錶公司變更登記申請書、
    股東同意書、章程修正條文對照表、章程及變更事項登記卡
    等在卷可憑（見原審卷第61至70頁）；又被告丁○○於90年
    2 月27日填具勞工保險退保申報表（其上蓋有「前鎮鐘表公
    司」、自訴人印文，惟與上開辦理變更登記事項之即文不同
    ），以自90年2 月28日歇業為由，向勞工保險局申請辦理自
    訴人、管日紅、陳婉華退保事宜，後因勞工保險局接獲檢舉
    有冒名申報退保情事，經勞工保險局核對退保申報表所蓋用
    印文，確與原留存印鑑不符，乃未受理並原表退還之事實，
    亦有勞工保險局90年6 月15日90保承字第6042763 號函附勞
    工保險退保申報表、該局94年1 月20日保承行字第09460012
    490 號函在卷可按（見原審卷第15、16、71頁）。足認前鎮
    鐘錶公司確於90年2 月16日以負責人變動為由，辦理公司變
    更登記，及於90年2 月27日以自90年2 月28日歇業為由，辦
    理自訴人及管日紅、陳婉華之退保申報，惟其中退保申報部
    分則因印鑑不符而遭勞工保險局不受理無訛。
  2.自訴人固一再指陳上開前鎮鐘錶公司變更登記，及為自訴人
    、管日紅、陳婉華之退保申報事宜，係未經其同意使用前鎮
    鐘表公司、自訴人印章云云。惟查：
  上開變更登記申請書、股東同意書上蓋用之「前鎮鐘錶公司
    」、自訴人印文，自訴人並未爭執該印文之真正（見原審卷
    第139 頁刑事補充狀），亦不否認該2 顆印章現由被告乙○○保管中（見原審卷第177 頁）；且就上開勞工保險退保申
    報表上蓋用之「前鎮鐘錶公司」、自訴人印文，僅爭執非屬
    勞保應用章，及未經其授權使用於退保事宜，惟並不爭執與
    其所提空白權書上「前鎮鐘錶公司」、自訴人印文相符（見
    原審卷第141 、177 頁，本院卷第62頁）。顯見上開變更登
    記申請書、股東同意書、勞工保險退保申報表上蓋用之「前
    鎮鐘錶公司」、自訴人印文均屬真正，有爭執者，僅為自訴
    人是否曾授權被告等使用該等印章。至於證人即陳麗如會計
    師事務所職員顏如琪於原審證述：「伊自高中畢業後起至84
    年結婚止，及90年至92年間，曾在陳麗如會計師事務所擔任
    職員，任職期間，曾受委託處理前鎮鐘錶公司記帳業務，前
    鎮鐘錶公司將公司大小章（指公司變更登記用章）交由陳麗
    如會計師保管，以便日後辦理變更登記」等語（見原審卷第
    230 、231 、234 頁）；惟此與上開前鎮鐘錶公司大小章（
    即本件公司變更登記用章）現由被告乙○○保管中不符；且
    公司從事交易行為時，常需使用公司之大小印鑑章，該印章
    並屬公司重要物件，若為非經常性發生之公司變更登記事項
    ，而需閑置於會計師事務所內，自與常情不符，證人顏如琪
    上開證述尚不可信，併此說明。
  自訴人於其所指被告等犯罪時間前，曾因挪用前鎮鐘錶公司
    公款，經徵得寶島鐘錶公司諒解，於89 年3月10日與寶島鐘
    錶公司簽立切結書，其內容為：「立切結書人（以下稱本人
    ）甲○○因挪用公款，經徵得寶島鐘錶股份有限公司（以下
    稱總部）諒解，特具結承諾遵守以下各款，絕無異議：一、
    89年2 月11日對帳結果，本人至89年元月23日止應匯回而未
    匯回之營業款項計新臺幣（下同）276 萬4,643 元，繼續掛
    帳，而於每季配東（疑為『股』之誤）中，由總部斟酌部分
    配東扣還，至完全清償為止，．．．」。二、除前條款項外
    ，本人新增應匯回而未匯回之營業款項約78萬元，分別由乙○○先生和林秋彥先生個人各以38萬元借予本人（借據另立
    ），以助本人紓困。三、按前二條方式處理後，本人保證依
    規報帳和匯款，並遵守各項總部規定（含會議決議），如有
    違反，處理方式為：立即一次清償第一條暨第二條所述之
    債務。如總部決定因此解除和本人『合資經營契約』和『
    加盟合約』，本人無條件立即配合清算或解散或股權過戶等
    事宜，不得藉故拖延或抗拒。四、（略）。五、（略）。」
    等語，有該切結書在卷可稽（見原審卷第106 頁）；後又因
    經營理念不合，欲結束前鎮鐘錶公司股東關係事宜，而於89
    年12月11日與被告乙○○簽立協議書，其內容為：「立協議
    書人甲方：代表人乙○○，乙方：代表人甲○○。茲因經營
    理念不合結束前鎮鐘錶公司股東關係事宜，雙方協議條款如
    下，俾資共同遵守。雙方願遵循89年10月11日所舉行股東關
    係解決協議會之精神，解除兩造之股東合夥契約。一、雙方
    於12月11日解除股東及員工關係契約後，乙方備妥股權轉讓
    文件交給甲方後，甲方於3 內支付乙方有關福利金及股權購
    買金額：共計89萬1,380 元。二、明細如下：a.乙方（甲○○及管日紅）退職金30萬元。b.乙方（甲○○及管日紅）退
    休金10萬6,583 元。c.中國實業股份有限公司投資資金8 萬
    4,247 元。d.寶富鐘錶股份有限公司投資資金40萬550 元。
    三、雙方於2 月25日起交接盤點，停止營業，且乙方不再干
    預前鎮鐘錶公司之經營管理且搬離營業場所，且需協助甲方
    於2 月25日前變更前鎮鐘錶公司，股東登記與房屋續租事宜
    。若盤點後，乙方所管理存貨金額與甲方提供之存貨清冊之
    差異金額，乙方需負責如數賠償于甲方，不得異議，並得依
    法追訴之。四、甲於於2 月1 日前支付乙方89年終獎金，甲○○7 萬2,000 元，管日紅4 萬6,580 元。（原協議書未列
    第五條）六、甲方得於90年3 月31日結算完成甲、乙雙方前
    鎮鐘錶公司之2 月28日資產負債表，並依當期淨值並扣除盤
    損帳款及存貨後結清甲乙雙方之尾款及借貸金額（78萬元）
    ，另甲方雙方就第2 條a 項金額在雙方結清前（3 月31日）
    作最後確認．．．（下略）」等文字，亦有該協議書在卷可
    佐（見原審卷第107 頁）。足認自訴人確有因欲結束前鎮鐘
    錶公司股東關係事宜，而於89年12月11日與被告乙○○簽立
    協議書，該協議書並載明被告「需協助甲方（指被告乙○○
    ）於（90年）2 月25日前變更前鎮鐘錶公司，股東登記與房
    屋續租事宜」無訛。
  自訴人於89年12月11日簽立上開協議書後，隨即於89年12月
    15日與管日紅以退職為由，書立申請退職酬勞金具結書向寶
    島鐘錶公司申領退職酬勞金，並經寶島鐘錶公司於89年12月
    18日各匯款14萬9,970 元（因扣除匯款手續費30元）至自訴
    人及管日紅帳戶，有該申請退職酬勞金具結書、第一商業銀
    行匯款通知書各2 紙在卷可憑（見原審卷第111 、112 、11
    4 頁），且證人即寶島鐘錶公司前財務主管林瑞原於原審證
    稱：「伊於89年底曾受乙○○委託處理與甲○○結束『前鎮
    鐘錶公司』合作關係事宜，是根據89年12月11日簽立之協議
    書內容，包含解除股東合作關係、辦理股東變更事宜、付款
    及盤點等事宜，當時伊曾與甲○○通電話談上開事項」等語
    明確（見原審卷第237 頁），顯見上開協議書簽立後，自訴
    人與被告乙○○即已開始履行協議書之內容；又參照上開協
    議書第3 條及第6 條「雙方於2 月25日起交接盤點，停止營
    業，自訴人不再干預前鎮鐘錶公司之經營管理，並搬離營業
    場所，且需協助被告乙○○於2 月25日前變更前鎮鐘錶公司
    股東登記事宜」、「被告乙○○得於90年3 月31日結算完成
    雙方前鎮鐘錶公司之2 月28日資產負債表，並依當期淨值扣
    除盤損帳款及存貨後，結清雙方之尾款及借貸金額（78萬元
    ）」等內容文義，因雙方約定於90年2 月25日交接盤點，且
    於盤點即90年2 月25日之前，自訴人即需協助辦理變更前鎮
    鐘錶公司股東登記事宜，嗣再於90年3 月31日結算存貨、盤
    損帳款，結清尾款及借貸金額等情。則被告乙○○、丙○○
    於90年2 月25日前之同年月16日，以前鎮鐘錶公司負責人變
    動為由（自訴人喪失股東身分，由劉坤政新任董事長），將
    被告乙○○持有之前鎮鐘錶公司、自訴人印章，蓋用在變更
    登記申請書、股東同意書等文件上，持向高雄市政府辦理變
    更登記之行為，自有上開協議書可據，尚難認有何偽造文書
    之故意可言。至於自訴人認依上開協議書內容所定順序，應
    係先盤點、結算後，始辦理股東變更登記，及上開協議書第
    1 條關於「交付轉讓文件」之記載，係指交付中國實業公司
    、寶富鐘錶公司文件，而非前鎮鐘錶公司股權轉讓文件云云
    ；惟自訴人所稱上開順序，與上開協議書內容不符，且依證
    人林瑞原於原審證稱：「會計處理程序上，一般盤點、股份
    價值交付與負責人變更事宜是要同時進行；伊不清楚本件股
    份轉讓有無爭執」等語（見原審卷第238 、241 頁），亦不
    足以證明自訴人上開所陳順序，為本件協議書所定之內容；
    又上開協議書第1 條即已載明「解除股東及員工關係契約」
    ，顯見自訴人與被告乙○○協議之重點，係在於前鎮鐘錶公
    司股東變更、盤點及清算事宜，中國實業公司、寶富鐘錶公
    司部分則屬次要，則該「交付轉讓文件」之記載，自應包含
    前鎮鐘錶公司部分甚明，自訴人上開陳述，尚屬有誤，均難
    為被告等不利之認定。
  自訴人固否認自寶島鐘錶公司領取之款項為退職金，而認係
    員工福利金及投資於其他公司之股款，其並未同意離（辭）
    職云云。惟自訴人並不否認與前鎮鐘錶公司（含寶島鐘錶公
    司）係股東兼員工之關係（見原審卷第119 頁倒數第5 行）
    ，而上開協議書第1 條亦載明：「雙方於12月11日解除股東
    及『員工』關係契約後．．．」，足認自訴人為前鎮鐘錶公
    司（含寶島鐘錶公司）員工甚明；且自訴人於89年12月11日
    與被告乙○○簽立上開協議書後，隨即於89年12月15日與管
    日紅以退職為由，書立申請退職酬勞金具結書，並經寶島鐘
    錶公司於89年12月18日各匯款14萬9,970 元（因扣除匯款手
    續費30元）至自訴人及管日紅帳戶，業如前述，自訴人此一
    舉動，自應屬退職之意思表示，則被告乙○○因而指示被告
    丁○○辦理自訴人等之退保事宜，自屬合理有據；又本件勞
    工保險退保申報表上蓋用之「前鎮鐘錶公司」、自訴人印文
    均屬真正，業如前述，自非被告3 人所盜刻，而寶島鐘錶公
    司為一知名並頗具規模之公司，其加盟店眾多，所保管之加
    盟店印章自亦不在少數，相關業務人員未能區分某一加盟店
    留存在寶島鐘錶公司內之各該印章用途，因而有所誤用，亦
    屬合於情理而可能發生，則被告丁○○所為「「伊向公司財
    務部門拿前鎮鐘錶公司大小章來蓋，辦理甲○○退保事宜，
    並沒有偽造文書」等語，自屬可信；；再者，依勞工保險條
    例施行細則第26條第1 項規定：「被保險人死亡、離職、退
    會、結 (退)訓 或因審定殘廢不能工作者，投保單位應於死
    亡、離職、退會、結 (退)訓 之當日或收受審定殘廢通知之
    當日填具退保申報表送交保險人」，自訴人既有領取退職金
    並欲結束前鎮鐘錶公司股東關係事宜之事實，則被告丁○○
    以前鎮鐘錶公司「歇業」為由，申報自訴人與管日紅、陳婉
    華等3 人退保事宜，自無何不實可言。是自訴人既有領取退
    職金，並欲結束前鎮鐘錶公司股東關係事宜之事實，被告乙○○乃因而指示被告丁○○辦理自訴人之退保事宜，後因被
    告丁○○誤用非勞保應用章，但仍屬真正之「前鎮鐘錶公司
    」、自訴人印章，自難認被告3 人有偽造文書或使公務員登
    載不實之故意。
  至於自訴人另提出90年5 月21日承諾書（見原審卷第223 頁
    ），以證明前鎮鐘錶公司營業地址高雄市○○路611 號、61
    3 號租賃物，因積欠90年3 月至5 月租金，自訴人曾與被告
    乙○○按出資比例6 ：4 分擔租金，自訴人於該時仍為股東
    云云。惟依上開協議書、切結書內容，自訴人已同意辦理股
    東變更事宜，且需於90年2 月25日之前完成，而被告乙○○
    依協議書約定，已申辦股東變更事宜，並於90年2 月22日經
    高雄市政府核准變更登記，自訴人自該時起即不具股東身分
    。則縱被告乙○○於自訴人喪失股東身分後，與自訴人依比
    例分擔上開積欠之租金，亦難據此推論自訴人仍具股東身分
    ，自訴人此部分主張，自屬無據，併此說明。
  (三)綜上所述，自訴人所舉證據，均不足以證明被告3 人有何偽
    造文書、使公務員登載不實等犯行，所憑事證尚有合理懷疑
    存在，未達於確信為真之程度。此外，復查無其他積極證據
    足資認定被告3 人有自訴人所指之犯行，不能證明被告3 犯
    罪，依上開法條規定及說明，自應為被告3 人無罪之諭知。
五、原審認被告3 人犯罪不能證明，而為被告3 人無罪之判決，
    經核與法並無不合。自訴人上訴意旨仍執陳詞（本件「上訴
    理由及證據清單」內容，與自訴人於原審所提「自訴理由及
    證據清單」內容相同，見本院卷第20至23頁、原審卷第123
    至126 頁），指摘原判決不當，自屬無理由，應予駁回。
六、適用之法律：刑事訴訟法第368 條。
中　　華　　民　　國　　94　　年　　4 　　月　　28　　日
                  刑事第七庭    審判長法  官  莊飛宗
                                      法  官  黃憲文
                                      法  官  曾逸誠
以上正本證明與原本無異。
如不服本判決應於收受本判決後10日內向本院提出上訴書狀，其
未敘述上訴理由者，並得於提起上訴後10日內向本院補提理由書
狀（均須按他造當事人之人數附繕本）「切勿逕送上級法院」。
中　　華　　民　　國　　94　　年　　4 　　月　　28　　日
　　　　　　　　　　　　　　　　　　　書記官  黃富美
